最高法院刑事判決　　　　　　　　　　　　　　　　九十三年度台上字第五七九號
　　上　訴　人　甲○○
　　　　　　　　　　　　（另案在台灣台中監獄執行中）
右上訴人因殺人案件，不服台灣高等法院台中分院中華民國九十二年十一月十八日第
二審判決（九十二年度上重訴字第四五號，起訴案號：台灣彰化地方法院檢察署九十
二年度偵字第二二七二號），提起上訴，本院判決如左：
    主  文
上訴駁回。
    理  由
本件原判決認定：上訴人甲○○曾因先後犯竊盜罪經台灣彰化地方法院分別判處有期
徒刑四月及五月確定，經該院裁定其應執行刑為有期徒刑八月；另因違反毒品危害防
制條例案件，經同上法院判處有期徒刑六月確定，兩案接續執行，於民國九十一年八
月六日服刑期滿而執行完畢。猶不知悔改，復因認已故之楊明吉（綽號「蕃薯」）騷
擾其家人，乃心生不悅，並基於殺人之概括犯意，於九十二年三月八日下午六時許，
先在彰化縣和美鎮○○里○○路○段一三二號其住處內，取出其母盧阿淑所有之菜刀
一把，放置於盧阿淑所有之車牌號碼ＫＰＨ｜四一二號機車置物箱內，隨即騎乘該部
機車前往彰化縣線西鄉○○村○○路六十九號楊明吉生前之住處，於侵入該住處之客
廳後（侵入住宅部分未據告訴），見楊明吉之母楊黃秀鶯在該客廳內，即持上開菜刀
朝楊黃秀鶯之頭部猛砍，致楊黃秀鶯受有左頂骨部八乘一公分由右至左砍傷、左頂枕
部十三乘一公分由上而下砍傷、左顳枕部八乘一公分由右至左砍傷、左耳後枕骨部五
乘一公分砍傷（上述四處砍傷均造成顱骨破裂）、左耳延伸至左後枕部三乘一公分砍
傷、左耳垂延伸至左頰八公分長砍切傷、左後枕骨部十乘一公分砍傷，且楊黃秀鶯於
抵禦之際，另受有左大拇指一乘零點五公分切割傷、左肘後部五乘三公分瘀傷、右前
臂後部四乘三公分切割傷、左胸外側瘀傷等傷害，並倒臥於該客廳內。上訴人仍未罷
休，見楊明吉之父楊萬來前來察看，復持上開菜刀朝楊萬來之頭部猛砍，致楊萬來受
有左前頂骨部十二乘一點一公分由右至左砍傷、右後頂骨部十乘一點二公分由上而下
砍傷、左後頂枕部七乘零點五公分及三點五乘零點五公分由右至左砍傷、後枕部三點
五乘一公分砍傷（上述四處砍傷均造成顱骨破裂）、左耳前部三乘零點三公分切割傷
、左後顳部五乘零點五公分砍傷等傷害，且楊萬來於抵禦之際，另受有左第二、三指
背部三點五公分延伸性割傷、左第四指三乘一公分砍傷、指節股砍斷、右手腕關節內
側一點五乘零點五公分切割傷、右手背靠近大拇指處四乘一點五公分切割傷、右第三
指三乘零點三公分砍傷、指節骨砍斷、右第五指二乘一公分砍傷、指節骨砍斷等傷害
，並倒臥於一樓臥室床邊。上訴人見行兇得逞後，旋即步出門外並將上開菜刀丟入前
開機車之置物箱內，騎乘該機車至彰化縣警察局和美分局線西分駐所，於其上開犯罪
行為未被發覺前向該分駐所值班警員黃武雄自首殺害楊萬來、楊黃秀鶯二人，並接受
裁判。警方受理後先行查扣上開菜刀一把及上訴人所穿之外套、長褲各一件、球鞋一
雙等物，並趕至現場處理，將楊黃秀鶯、楊萬來送醫急救，惟楊萬來仍於同日（即同
年三月八日）晚間九時十分許，因前述六處頭部砍傷造成腦出血及皮膚出血，休克致
死，楊黃秀鶯則延至同年三月九日上午五時二十分許，因前述七處頭部砍傷造成腦部
蜘蛛膜下腔出血及皮膚出血，休克致死等情。係以上開事實，業據上訴人供認不諱。
核與告訴人楊明正指訴之情節相符。復有現場照片十九幀附卷及菜刀一把、上訴人所
穿之外套、長褲各一件、球鞋一雙扣案足稽。又上開扣案之菜刀、外套、長褲及球鞋
等物經送請內政部警政署刑事警察局與被害人楊黃秀鶯、楊萬來血跡比對鑑定結果，
發現上訴人所著衣服編號Ｄ｜１、Ｄ｜２、布鞋編號ＦＬ｜１處血跡與被害人楊萬來
ＤＮＡ｜ＳＴＲ型別相同，該型別在台灣地區中國人分布機率預估為三點二乘以十之
負十九次方。而上訴人所著衣服編號Ｄ｜３、牛仔褲編號Ｅ｜１、Ｅ｜２、布鞋編號
ＦＲ｜１、ＦＲ｜２處血跡與被害人楊黃秀鶯ＤＮＡ｜ＳＴＲ型別相同，該型別在台
灣地區中國人分布機率預估為二點五七乘以十之負十八次方。由ＳＴＲ型別檢測結果
，不排除菜刀上血跡棉棒ＤＮＡ混有被害人楊萬來與楊黃秀鶯ＤＮＡ。再經檢察官將
扣案菜刀送交該局重行鑑驗，則認為菜刀標示處斑跡與前次送檢楊黃秀鶯ＤＮＡ｜Ｓ
ＴＲ型別相同，該型別在台灣地區中國人分布機率預估為二點五七乘以十之負十八次
方，有內政部警政署刑事警察局刑醫字第０九二００三九九三一、00000000
00號鑑驗書二紙在卷可憑。又被害人楊黃秀鶯、楊萬來確因遭砍殺致死，亦經檢察
官督同檢驗員、法醫師相驗、解剖屍體並鑑定死因屬實，製有勘驗筆錄、相驗屍體證
明書、驗斷書、解剖鑑定報告附卷可稽。其中被害人楊黃秀鶯受有左頂骨部八乘一公
分由右至左砍傷、左頂枕部十三乘一公分由上而下砍傷、左顳枕部八乘一公分由右至
左砍傷、左耳後枕骨部五乘一公分砍傷（上述四處砍傷均造成顱骨破裂）、左耳延伸
至左後枕部三乘一公分砍傷、左耳垂延伸至左頰八公分長砍切傷、左後枕骨部十乘一
公分砍傷等傷害；被害人楊萬來則受有左前頂骨部十二乘一點一公分由右至左砍傷、
右後頂骨部十乘一點二公分由上而下砍傷、左後頂枕部七乘零點五公分及三點五乘零
點五公分由右至左砍傷、後枕部三點五乘一公分砍傷（上述四處砍傷均造成顱骨破裂
）、左耳前部三乘零點三公分切割傷、左後顳部五乘零點五公分砍傷等傷害，其二人
即因前述頭部砍傷造成腦部蜘蛛膜下腔出血、腦出血及皮膚出血，休克致死，亦有中
山醫學大學附設醫院病理科解剖鑑定報告二份附卷可按。是上訴人持菜刀猛砍被害人
楊黃秀鶯、楊萬來二人頭部之行為，與被害人之死亡有相當因果關係。再扣案之菜刀
鋒利無比，而頭部為人體之要害，持菜刀砍殺人體之頭部，足以致人於死，當為上訴
人所熟知，其竟持上開菜刀直接朝被害人之頭部猛力揮砍，致被害人楊黃秀鶯、楊萬
來二人頭部受有上開傷害且顱骨破裂，足見其下手之重，殺意之堅，其有殺人犯意甚
明。為其所憑之證據及認定之理由。而以(一)上訴人否認有殺人犯意云云，係屬卸責之
詞，不足採信。(二)上訴人雖另辯稱其因幻聽等精神病症，導致行為時處於無法自我控
制狀態云云；證人即上訴人之母盧阿淑亦到庭證稱：「被告（上訴人）在國中時即有
吸食毒品，曾經被裁定戒治，當時精神即有問題，先後曾到和美白煌銘外科診所、顏
國湖醫院、彰基醫院就醫，這段時間，被告曾戴安全帽在屋內跑來跑去，說房屋要倒
了，而剛換的鋁門，並說門有很多人用過，要換掉，叫換鎖的人來換；且幻想有人用
針孔攝影，他要自慰，懷疑人家要把他送警察局，他就一直說要去向警察拿那影帶，
幻想有一個巡佐一天殺很多人，晚上睡覺時會亂喊，說死者的孩子是不是常常欺負我
」等語。然本件經第一審法院送請彰化市秀傳紀念醫院鑑定上訴人之精神狀況結果：
「被告於案發當時雖有幻聽干擾，惟其內容不甚清楚，僅依稀聽到有人在說楊明吉如
何如何，且懷疑楊明吉有意殺害其母親，被告即憤而持菜刀前往被害人楊萬來住所砍
殺楊明吉之父母以為報復，惟被告至案發現場當時仍可辨識被害者身分，而予殺害後
即匆促離開案發現場，並將兇器帶走，逕自前往警局投案，且由當時警局筆錄內容來
看，其陳述表達貼切、有條理、且邏輯性，可正確回憶此案之相關細節，亦合乎人時
地，足可顯示被告在案發當時並未呈現精神病混亂狀態，因為在此狀態下被告理應無
法知道或回憶自己當時之行為；又被告案發當時之行為並非反應其妄想內容而作，因
並無發現其一直持續存有某種怪異或堅定不移之信念；又被告自九十一年九月出獄至
案發前，僅斷斷續續吸食過三、四次安非他命，且於案發後至警局作筆錄時猶能意識
清楚、注意力集中，且對問題回答切題連貫，人、時、地定向感及記憶皆無障礙，被
告在案發當時之病情應屬輕微之安非他命誘發之精神病；至於被告描述案情時有部分
不復記憶之現象，除有可能是被告說謊外，亦有可能是被告產生島狀記憶，係求心理
上為避免再度意識到此痛苦事件而產生之解離反應，屬於案發事後之反應；綜合被告
之病史及上述推斷研判，被告之犯行當時應為自由意識下之行為，且未受幻覺或妄想
之直接影響，因而未達於精神耗弱或心神喪失之程度」等情，有秀傳紀念醫院九十二
年七月八日以九二明秀醫字第九二０九三０號函檢附之精神鑑定報告一份在卷足憑。
足見上訴人縱有輕微之安非他命誘發之精神病，然其病情尚無礙於行為當時自主之精
神狀態，上訴人在其自由意識狀態下從事殺人犯行，自有充分之責任能力，其並非心
神喪失或精神耗弱之人，無從依心神喪失之規定阻卻其責任，或依精神耗弱之規定減
輕其刑，上訴人所辯及證人盧阿淑所證，均不足採取。至彰化基督教醫院雖函覆第一
審法院稱：「被告於九十一年十一月十四日至本院求診，呈現攻擊行為、幻想、被害
妄想症，並於十一月十五日入院治療，經診療發現其精神病症明顯，有嚴重妄想、幻
覺、行為失控、失去現實感，已經無法控制個人思想及行為，後因患者及家屬要求，
乃於十一月二十一日辦理自動出院，之後並未遵照醫囑繼續返院治療」等情，有該院
九十二年六月九日（92）彰基病歷字第九二０六０四六號函附卷可稽。惟上開狀況係
上訴人於九十一年十一月間之情況，為其出獄後不久之情形（其於九十一年九月出獄
）。而本件案發之時間為九十二年三月八日，時間相距已有三個多月，況本件案發時
上訴人縱有輕微之安非他命誘發之精神病，但尚未達於精神耗弱或心神喪失之程度，
已如前述。上開彰化基督教醫院函示，並不足資為有利於上訴人之認定。均已依憑調
查所得之證據詳加指駁及說明。核上訴人所為係犯刑法第二百七十一條第一項之殺人
罪。其先後殺害被害人楊黃秀鶯、楊萬來二人，犯罪構成要件相同，顯係基於概括犯
意反覆為之，為連續犯，依法就本刑為有期徒刑部分加重其刑（本刑為死刑及無期徒
刑部分，依法不得加重）。又上訴人曾因先後犯竊盜罪經台灣彰化地方法院分別判處
有期徒刑四月及五月確定，經該院裁定其應執行刑為有期徒刑八月；另因違反毒品危
害防制條例案件，經同法院判處有期徒刑六月確定，兩案接續執行，於九十一年八月
六日服刑期滿而執行完畢，有台灣高等法院被告全國前案紀錄表足按，其於五年之內
再犯本件之罪，為累犯，除本刑為死刑及無期徒刑部分依法不得加重外，有期徒刑部
分依法遞加其刑。又上訴人於殺人後在偵查機關尚未發覺之前，主動騎機車至彰化縣
警察局和美分局線西分駐所自首，業據上訴人陳明在卷，並經上開分駐所值班警員黃
武雄於偵查時證明在卷，復有彰化縣警察局和美分局線西分駐所受理各類案件紀錄及
上訴人之警詢筆錄等各一份附卷足按，應依自首之例減輕其刑，並先加後減之。因認
第一審適用上開法條及刑法第五十六條、第四十七條、第六十二條前段、第三十七條
第一項，並審酌上訴人僅因懷疑他人騷擾其母親，即無端興起殺念，手段兇殘，視人
命如草芥，剝奪被害人二人之生命，惡性重大，迄今尚未與被害人家屬達成民事和解
，及其犯罪後之態度等一切情狀，論上訴人以連續殺人，累犯，處無期徒刑，褫奪公
權終身。至扣案之菜刀一把雖為上訴人犯罪使用之物，惟屬上訴人之母盧阿淑所有，
業據證人盧阿淑證述在卷，而上訴人犯罪當時所著衣服、牛仔褲、布鞋等物，並非直
接供犯罪所用之物，均不予宣告沒收。並說明彰化市秀傳醫院已對上訴人行為時之精
神狀況鑑定明確，上訴人聲請再送其他醫療機構再為鑑定上訴人之精神狀況，核無必
要之理由，並無不合，爰判予維持，經核於法尚無違誤。上訴意旨徒就原審採證認事
職權之行使及原審已詳細論駁說明之事項，任意指摘原判決違背法令云云，非有理由
，應予駁回。
據上論結，應依刑事訴訟法第三百九十六條第一項，判決如主文。
中　　　華　　　民　　　國　　九十三　　年　　　二　　　月　　 十二 　　日
                              最高法院刑事第十庭
                                  審判長法官  呂　潮　澤
                                        法官  白　文　漳
                                        法官  吳　昆　仁
                                        法官  孫　增　同
                                        法官  吳　昭　瑩
      右正本證明與原本無異
                                              書  記  官
中　　　華　　　民　　　國　　九十三　　年　　　二　　　月　　 十九 　　日
                                                                        Ａ
